【裁判字號】    93,上易,814
【裁判日期】    991221
【裁判案由】    給付犯罪被害補償金
【裁判全文】
臺灣高等法院民事判決                          93上易814
上  訴  人  臺灣士林地方法院檢察署
法定代理人  吳陳鐶  
訴訟代理人  邵雅玲  
被上訴人    呂介閔    住台北市○○街61巷73弄26號4樓
訴訟代理人  吳信穎律師

上列當事人間請求返還犯罪被害補償金事件，上訴人對於中華民
國93年7月30日臺灣士林地方法院90年度訴字第1433號第一審判
決提起上訴，經本院於99年12月7日言詞辯論終結，判決如下：
    主      文
原判決關於駁回上訴人後開第二項之訴部分，及命上訴人負擔訴
訟費之裁判均廢棄。
被上訴人應給付上訴人新台幣陸拾參萬肆仟玖佰元，及自民國九
十年十月十六日起至清償日止，按年息百分之五計算之利息。其
餘上訴駁回。
第一、二審訴訟費用由被上訴人負擔。
    事實及理由
一、關於程序方面：
  (一)本件在原審起訴時，原告記載為「臺灣士林地方法院檢察署
    檢察官」，係依民國（下同）91年7月10日修正前犯罪被害
    人保護法第12條第2項規定辦理，惟該項規定於91年7月10日
    修正為：「前項求償權，由支付補償金之地方法院或其分院
    檢察署行使」，是上訴人於93年8月20日提起上訴時即記載
    為「臺灣士林地方法院檢察署」。按犯罪被害人保護法係國
    家為照顧被害人在無法向加害人求償前之社會福利政策，依
    據該法規定，求償之權利主體為國家，故不論係由檢察官或
    檢察署行使求償權，均係代表國家為之，並無當事人變更問
    題，上訴人依法為上開更正，核無不合，應予准許。
  (二)按當事人喪失訴訟能力或法定代理人死亡或其代理權消滅者
    ，訴訟程序在有法定代理人或取得訴訟能力之本人，承受其
    訴訟以前當然停止，民事訴訟法第170條定有明文，惟依同
    法第173條規定，上開規定於有訴訟代理人時不適用之。查
    上訴人之法定代理人原為吳陳鐶，其於提起上訴時即委任邵
    雅玲為訴訟代理人（見本院卷(一)第35頁），嗣上訴人之法定
    代理人雖變更為蔡清祥，而未依法承受訴訟，惟依上開規定
    ，本件訴訟並不因此而停止。合先敘明。
二、上訴人主張：被上訴人於89年7月21日凌晨，在○○市○○
    區○○街００巷底之○○０號公園前殺死郭００。因郭００
    死亡所需支出之殯葬費及所需之扶養費，經上訴人被害人補
    償審議委員會決定補償郭００之母謝００新台幣（下同）
    634, 900元，並已於90年4月13日如數給付。爰依犯罪被害
    人保護法第12條第1項、第2項規定，請求被上訴人如數償還
    ，並加付自90年4月14日起至清償日止，按年息6%計算之利
    息等語。原審為上訴人敗訴之判決，上訴人不服，提起上訴
    ，並聲明：(一)原判決廢棄。(二)被上訴人應給付上訴人634,90
    0元，及自90年4月14日起至清償日止，按年息6%計算之利息
    。
三、被上訴人則以：郭００並非遭被上訴人所殺害。本院刑事庭
    固以98年度重上更(三)字第110號確定判決認定係被上訴人殺
    死郭００，惟其所為事實認定有誤，是上訴人所為本件請求
    並無理由等語，資為抗辯。原審為被上訴人勝訴之判決，被
    上訴人對於上訴人之上訴則聲明駁回上訴。
四、上訴人主張郭００於89年7月21日凌晨，在○○市○○區○
    ○街００巷底之○○０號公園前遭被上訴人殺害死亡，郭０
    ０之母謝００向上訴人被害人補償審議委員會申請補償殯葬
    費及扶養費，經上訴人被害人補償審議委員會決定補償殯葬
    費30萬元、扶養費501,400元，扣除謝００業已受領勞工保
    險局核發之郭００死亡給付166,500元，准予補償謝００634
    , 900元，並於90年4月13日給付完畢。又被上訴人因此所涉
    及刑責部分，業經本院刑事庭認定犯有殺人罪，而判處有期
    徒刑30年確定等情，有上訴人被害人補償審議委員會89年度
    補審字第38號決定書、犯罪被害補償金請領書、收據、本院
    98年度重上更(三)字第110號刑事判決及最高法院99年度台上
    字第6166號刑事判決可證（見原審卷第15至18頁，本院卷(二)
    第84至94、100至105頁），且為被上訴人所不爭執，堪信為
    真實。
五、按當事人就其主張之爭點，經依民事訴訟法第270條之1第1
    項第3款或第2項為協議者，應受其拘束；但經兩造同意變更
    ，或因不可歸責於當事人之事由或依其他情形認協議顯失公
    平者，不在此限，同條第3項定有明文。經查：
  (一)兩造於本院準備程序中協議簡化爭點：兩造同意以刑事確定
    判決所認定之事實，做為本件被上訴人應否返還補償款之前
    提事實（見本院卷(二)第35頁）。又查兩造並未同意變更上開
    爭點簡化協議，且被上訴人亦未舉證證明有何不可歸責之事
    由，或上開協議有何顯失公平之情事，則依前揭規定，兩造
    應受上開協議之拘束。
  (二)依上開刑事確定判決所認定之事實為：被上訴人與郭００於
    88年間，因同在○○市○○區○○加油站打工結識，進而成
    為男女朋友，並曾發生性關係。惟二人交往期間常有爭執，
    被上訴人更於上班之○○科技股份有限公司（下稱○○公司
    ）遇有職務出缺時，不顧郭００亦有意願就職，反卻引薦同
    一加油站打工之楊００前往任職。於89年7月20日晚上9時許
    ，被上訴人至郭００租屋處與郭００碰面，並於同日晚上10
    時15分一同外出吃宵夜後，二人復返回上開租屋處，被上訴
    人告知郭００引介楊００至○○公司上班之事，郭００聞後
    甚為不悅。二人交談期間，楊００二度以手機與被上訴人通
    話，為郭００知悉，二人又起爭執，被上訴人乃自行離去。
    迨被上訴人於翌（21）日凌晨零時許返抵住處後，郭００難
    忍心中煎熬，決意往赴被上訴人住處，要求被上訴人將引介
    楊００之事交待清楚，並於凌晨1時26分以手機撥打被上訴
    人手機，告以將前往其住處。於同日凌晨2時35分許，郭欣
    諭騎乘所有D－號機車至被上訴人住處樓下，即
    以手機撥打被上訴人手機，告知已抵達樓下，並請被上訴人
    開啟住處鐵門。被上訴人因於通話中察覺郭００情緒不悅，
    為免深夜時分爭吵驚擾家人，復不願與郭００久耗，乃推諉
    至他處交談，二人於電話中爭執51秒後，被上訴人即下樓，
    並與郭００至被上訴人住處附近之０號公園談判。二人在郭
    ００機車停放處至公園入口處交通標誌間旋又發生激烈爭執
    ，被上訴人竟基於殺人犯意，隨手撿拾某鈍器重擊郭００頭
    部、臉部，致郭００頭、臉部受傷流血後，將郭００拖拉至
    5號公園行道樹與路邊停放G-號MARCH汽車旁之地
    上，為故佈疑陣，將郭００外褲及內衣褲褪去，並在郭００
    左乳房猛力一咬，故佈郭００係遭人性侵害後殺害之假象後
    ，再度持鈍器重擊郭００頭、臉部，使郭００受有左頂部頭
    皮血腫塊約4至5公分、右眼內側上、下眼瞼及外側上眼瞼瘀
    血斑、右眼結膜外側出血、左下唇挫裂傷及瘀腫3×1.8公分
    ，致生腦水腫合併腦疝形成、顱骨骨折、顱內出血及皮質挫
    傷、衝擊性顱腦鈍力損傷，當場死亡等情。是上訴人基於上
    開爭點簡化協議及上開刑事確定判決所認定之事實，主張郭
    ００係遭被上訴人殺害死亡，自堪信為真實。
六、按國家於支付犯罪被害補償金後，於補償金額範圍內，對犯
    罪行為人或依法應負賠償責任之人有求償權；前項求償權，
    由支付補償金之地方法院或其分院檢察署行使，犯罪被害人
    保護法第12條第1項、第2項定有明文。查被上訴人殺死郭０
    ０，業經刑事判決有罪確定，而上訴人因此支付郭００之母
    犯罪被害補償金634,900元等情，已如前述，是上訴人依上
    開規定，請求被上訴人返還上開補償金，洵屬有據。又按應
    付利息之債務，其利率未經約定，亦無法律可據者，週年利
    率為百分之五；又給付無確定期限者，債務人於債權人得請
    求給付時，經其催告而未為給付，自受催告時起，負遲延責
    任。其經債權人起訴而送達訴狀，或依督促程序送達支付命
    令，或為其他相類之行為者，與催告有同一之效力，民法第
    203條、第229條第2項分別定有明文。查上訴人係於90年9月
    10日就本件犯罪被害補償金對被上訴人聲請支付命令，經原
    法院於同年9月20日以90年度促字第24982號核發支付命令，
    該支付命令於同年10月15日寄存於台北市政府警察局內湖分
    局康樂派出所，此有支付命令聲請狀、原法院90年度促字第
    24982號支付命令及送達證書可稽（見本院卷第7、19、24頁
    ），依92年2月7日修正前民事訴訟法第138條規定，該支付
    命令於90年10月15日發生送達之效力，則依民法第229條第2
    項規定，被上訴人就本件補償金之返還應自90年10月16日起
    負給付遲延責任，另依同法第203條規定，其遲延利息應按
    年息5%計付。
七、綜上所述，上訴人依犯罪被害人保護法第12條第1項、第2項
    規定，請求被上訴人給付634,900元，及自90年10月16日起
    至清償日止，按年息5%計算之利息，為有理由，應予准許；
    其逾此範圍之請求為無理由，不應准許。從而，原審就上開
    應予准許部分，所為上訴人敗訴之判決，自有未洽，上訴意
    旨指摘原判決此部分為不當，求予廢棄改判，為有理由，應
    予准許；至上開不應准許部分，原審所為上訴人敗訴之判決
    ，所持理由雖與本院不同，惟其結論並無二致，上訴意旨指
    摘原判決此部分為不當，併求予廢棄改判，為無理由，應予
    駁回。
八、至兩造其餘之攻擊或防禦方法及未經援用之證據，經本院斟
    酌後，認為均不足以影響本判決之結果，自無逐一詳予論駁
    之必要。附此敘明。
九、據上論結，本件上訴為一部有理由，一部無理由，依民事訴
    訟法第450條、第449條第2項、第79條，判決如主文。
中    華    民    國    99    年    12    月    21    日
                    民事第四庭    
                        審判長法  官  張劍男
                              法  官  陳靜芬
                              法  官  彭昭芬
正本係照原本作成。
不得上訴。
中    華    民    國    99    年    12    月    22    日
                              書記官  丁華平

司法院資訊處製作；財團法人民間司法改革基金會備份。
